臺灣嘉義地方法院刑事判決　　　　　　　 94年度訴字第490號
公　訴　人　臺灣嘉義地方法院檢察署檢察官
被　　　告　甲○○
上列被告因違反稅捐稽徵法案件，經檢察官聲請以簡易判決處刑
（94年度偵字第4529號），本院嘉義簡易庭認為不得以簡易判決
處刑，改依通常程序審判，被告於準備程序為有罪之陳述，本院
合議庭裁定由受命法官獨任以簡式審判程序審理判決如下：
    主  文
甲○○商業登記法規定之商業納稅義務人之負責人，以不正當方
法逃漏稅捐，處有期徒刑參月，如易科罰金，以參佰元折算壹日
，緩刑貳年。
    事 實 及 理 由
一、犯罪事實及證據均引用檢察官聲請簡易判決處刑書之記載（
    如附件），除關於被告甲○○本件犯行之時間，應認定為民
    國89年間外，並應補充論述如下：
 (一) 被告甲○○涉犯商業會計法第71條第1款填製不實會計憑證
    罪嫌部分之載敘，應予刪除──按商業會計法所稱之會計憑
    證，依同法第15條規定，分為原始憑證與記帳憑證兩類，原
    始憑證係指證明事項之經過，為造具記帳憑證所根據之憑證
    ；記帳憑證係指證明會計人員之責任，為記帳所根據之憑證
    。又所得稅之扣繳義務人依所得稅法第89條第3項填發之免
    扣繳憑單，或依同法第92條開具之扣繳憑單，其用意在於稽
    徵機關蒐集及掌握課稅資料，以利稅捐之核課。就營利事業
    所得稅核課觀點而言，上開所稱原始憑證，應依所得稅法及
    相關法令規定辦理。以薪資支出為例，營利事業所得稅查核
    準則第71條第11款規定「薪資支出之原始憑證，為收據或簽
    收之名冊，其由工會或合作社出具之收據，應另附工人之印
    領清冊，職工薪資如係送交銀行分別存入各該職工帳戶者，
    應以銀行蓋章證明存入之清單予以認定」，同條第9款規定
    「薪資支出，未依法扣繳所得稅款者，除應通知限期補繳，
    補報扣繳憑單並依法處罰外，依本條有關規定予以認定」。
    則員工薪資扣繳暨免扣繳憑單，僅係證明全年度支付員工薪
    資及代為扣繳綜合所得稅之情形，為徵、繳雙方課徵與申報
    綜合所得稅之依據，其既非造具記帳憑證所根據之憑證，亦
    非證明處理會計事項人員之責任而為記帳所根據之憑證，自
    非商業會計法第15條所規定之商業會計憑證。從而，營利事
    業納稅義務人填報不實之扣繳憑單以逃漏自己之稅捐時，應
    成立稅捐稽徵法第41條之以詐術或不正當逃漏稅捐罪，與刑
    法第216條、第215條行使業務登載不實文書罪，其間有方法
    結果關係，應從一重處斷，尚不成立商業會計法第71條第1
    款之填製不實會計憑證罪（最高法院91年度台上字第1828、
    4161、7411號、92年度台上字第6116號、93度台上字第390
    號等判決參照）。聲請簡易判決處刑意旨援引經濟部86年6
    月4日經（86）商字第86110805號函，認本件被告甲○○所
    填製之不實各類扣繳暨免扣繳憑單，以其「係為證明扣繳事
    項與薪資發放所編製之會計憑證，為商業會計法第15條所規
    定之原始憑證，屬商業會計憑證之一」，與前揭最高法院判
    決意旨相左，容有誤會。
 (二) 被告甲○○所填製之不實各類扣繳暨免扣繳憑單既非商業會
    計法第15條所規定之商業會計憑證，則就其持以申報部分，
    其應僅成立刑法第216條、第215條行使業務登載不實文書罪
    ，應無庸再論述填製不實會計憑證罪與他罪﹝指刑法第215
    條業務登載不實文書罪﹞間之競合關係。從而，關於填製不
    實會計憑證罪與刑法第215條業務登載不實文書罪間法律競
    合適用之論述，於本件應屬贅語，應予刪除。（按聲請簡易
    判決處刑意旨以商業會計法填製不實會計憑證罪，原含有業
    務上登載不實事項之本質，認其係刑法業務登載不實文書罪
    之特別法，則屬普通法之後者，理應為屬特別法之前者所排
    斥而不適用，始為法律競合之的論。然本件起訴被告甲○○
    所涉犯之罪名，除正確之稅捐稽徵法第41條之以詐術或不正
    當逃漏稅捐罪與刑法第216條之行使不實文書﹝指同法第215
    條業務登載不實文書﹞罪外，卻更將應摒棄不適用之業務登
    載不實文書罪，與特別法之填製不實會計憑證罪併予論列而
    為牽連關係﹝見聲請簡易判決處刑書第3頁第2段第4行至第5
    行及該頁末3行﹞，顯誤解法律競合之適用，附予敘明。）
 (三) 就稅捐稽徵法將納稅義務人責任轉嫁於商業負責人之規定與
    商業會計法填製不實會計憑證罪，兩者犯罪之主體不同，無
    成立牽連犯之可能之論述，立論固屬無誤，然因被告甲○○
    本件所為既不成立商業會計法填製不實會計憑證罪，自無論
    述其與所犯稅捐稽徵法罪名之必要。（按聲請簡易判決處刑
    意旨既謂稅捐稽徵法將納稅義務人責任轉嫁於商業負責人之
    規定與商業會計法填製不實會計憑證罪，兩者犯罪之主體不
    同，無成立牽連犯之可能，卻復謂被告甲○○所犯包括上開
    稅捐稽徵法代罰之罪與填製不實會計憑證罪間為牽連關係﹝
    見聲請簡易判決處刑書第3頁末3行﹞，論述衝突，容係疏誤
    ，亦附敘明。）
二、按商業登記法第9條第1項前段規定：本法所稱商業負責人，
    在獨資組織者，為出資人或其法定代理人。而稅捐稽徵法關
    於納稅義務人應處徒刑之規定，於商業登記法規定之商業負
    責人適用之，同法第47條第3款定有明文。被告甲○○為本
    件納稅義務人即獨資之「新世紀流行坊（商業）」之負責人
    ，核其所為，除犯刑法第216條、第215條行使業務登載不實
    文書罪外，依稅捐稽徵法第47條第3款規定，同犯第41條之
    以詐術逃漏稅捐罪，應處以徒刑。被告甲○○與同案被告翁
    惠鈴，就上開行使業務登載不實文書犯行，有犯意聯絡及行
    為分擔，應就全部行為同負責任，均為共同正犯。被告甲○
    ○登載不實業務文書後復持以行使，不實登載之低度行為應
    為行使之高度行為所吸收，不另論罪。又被告甲○○行使業
    務登載不實文書之犯行，導致告訴人乙○○有誤被溢徵所得
    稅之可能，並造成國家短徵其所營商業之營利事業所得稅，
    同時侵害二各別之法益，為想像競合犯，應從一論以行使業
    務登載不實文書罪，聲請簡易判決處刑就此漏未論列，尚有
    未洽。被告甲○○所犯行使業務登載不實文書罪與以詐術逃
    漏稅捐罪間，有方法結果之牽連關係，應從法定刑較重之以
    詐術逃漏稅捐罪論處。
三、被告甲○○行為後（89年間），刑法第41條犯最重本刑為3
    年以下有期徒刑以下之刑之罪，受6個月以下有期徒刑或拘
    役之宣告，因身體、教育、職業、家庭之關係，執行顯有困
    難者，得易科罰金之規定，就所犯之罪法定最重本刑刑度，
    業經修正為5年以下有期徒刑，並改列為第41條第1項前段，
    經總統於90年1月10日公布，同年月12日生效。被告甲○○
    所犯本件罪行，符合修正後之規定，應依同法第2條第1項前
    段，適用修正後之第41條第1項前段規定為易科罰金折算標
    準之諭知。
四、被告甲○○前未曾受有期徒刑以上刑之宣告，有臺灣嘉義地
    方法院檢察署刑案資料查註紀錄表及臺灣高等法院被告全國
    前案紀錄表可佐，其因一時失慮致罹刑章，經此教訓，當知
    謹慎，信無再犯之虞，本院認其所受刑之宣告以暫不執行為
    適當，併宣告緩刑2年，以啟自新。
五、因聲請簡易判決處刑意旨認被告甲○○涉犯填製不實會計憑
    證罪，此與前揭論罪科刑之行使業務登載不實文書及以詐術
    逃漏稅捐罪間，有牽連犯之裁判上一罪關係，爰不另為無罪
    之諭知。
六、依刑事訴訟法第449條第1項前段、第454條第2項，稅捐稽徵
    法第43條第2項、第1項，刑法第2條第1項前段、第11條前段
    、第216條、第215條、第55條、第41條第1項前段、第74條
    第1款，罰金罰鍰提高標準條例第1條前段、第2條，逕以簡
    易判決處如主文所示之刑。
據上論斷，應依刑事訴訟法第452條、第273條之1第1項、第299
條第1項前段、第310條之2、第454條，稅捐稽徵法第47條第3款
、第41條，刑法第2條第1項前段、第11條前段、第216條、第215
條、第55條、第41條第1項前段、第74條第1款，罰金罰鍰提高標
準條例第1條前段、第2條，判決如主文。
本案經檢察官陳美君到庭執行職務。
中　　華　　民　　國　　94　　年　　10　　月　　31　　日
                        刑事第五庭法  官  蔡憲德
上列正本證明與原本無異。
如對本判決上訴，須於判決送達後10日內向本院提出上訴狀（應
附繕本）。
中　　華　　民　　國　　94　　年　　10　　月　　31　　日
                                  書記官  楊福源
附錄本案論罪科刑法條
刑法第215條：
  從事業務之人，明知為不實之事項，而登載於其業務上作成之
  文書，足以生損害於公眾或他人者，處3年以下有期徒刑、拘
  役或500元以下罰金。
刑法第216條
  行使第210條至第215條之文書者，依偽造、變造文書或登載不
  實事項或使登載不實事項之規定處斷。
稅捐稽徵法第41條：
  納稅義務人以詐術或其他不正當方法逃漏稅捐者，處5年以下
  有期徒刑、拘役或科或併科新台幣6萬元以下罰金。
稅捐稽徵法第47條：
  本法關於納稅義務人、扣繳義務人及代徵人應處徒刑之規定，
  於下列之人適用之：
  一  公司法規定之公司負責人。
  二  民法或其他法律規定對外代表法人之董事或理事。
  三  商業登記法規定之商業負責人。
  四  其他非法人團體之代表人或管理人。
